【裁判字號】    90,易,1024
【裁判日期】    900524
【裁判案由】    詐欺
【裁判全文】
臺灣高雄地方法院刑事判決                          九十年度易字第一二四號
    公  訴  人  臺灣高雄地方法院檢察署檢察官
    被      告  甲○○
右列被告因詐欺案件，經檢察官提起公訴 (八十九年度偵緝字第一四四０號），本院
判決如左：
    主  文
甲○○連續意圖為自己不法之所有，以詐術使人將本人之物交付，處有期徒刑貳年。
    事  實
一、甲○○原係柏翰營造有限公司（下稱柏翰公司）負責人，明知自己及柏翰公司於
    民國八十六底、八十七年初開始，即因週轉不靈、資金困難，陸續向地下錢莊借
    取鉅額款項，根本無足夠之資力，竟基於意圖為自己及柏翰公司不法所有之概括
    犯意，自八十七年三月間起，至同年十月間止，陸續以柏翰公司負責人名義，向
    多名被害人詐騙各項錢財，嗣於八十七年十月一日，甲○○見東窗事發無法應付
    ，又遭地下錢莊暴力威脅，乃攜走柏翰公司相關帳冊及設備，逃匿無蹤，被害人
    求助無門始知悉受騙。茲將甲○○詐騙錢財之經過，臚列說明如後：
（一）甲○○於八十七年三月五日以柏翰公司負責人名義，向己○○訛稱欲購買其所
      有坐落屏東縣內埔鄉○○段八八六、八八六之一號兩筆土地，約定買賣價金為
      新台幣（下同）三千四百六十萬元，甲○○於簽約後先交付訂金三十萬元，並
      於同年四月三十日再支付三十萬元，以上開金額取信於己○○後，己○○隨即
      將有關該不動產移轉登記所須之證件均交由甲○○保管以方便作業，詎甲○○
      於八十七年六月四日辦畢上開不動產過戶事宜後，見詐騙得逞，即未依約再給
      付任何買賣餘款，所簽發交付於己○○之支票經提示後亦遭退票，己○○求償
      無門，始知受騙。
（二）甲○○明知其已無資力償還借款，復承上犯意，於八十七年七月間，以其欲在
      前述坐落屏東縣內埔鄉土地推出「美和柏園建築案」，欠缺現金週轉為由，向
      戊○○陸續借款四百三十五萬二千元，除交付同額之公司票予戊○○收執外，
      並提出柏園建設有限公司美和柏園投資計劃書與廣告圖面各一件以取信戊○○
      ，向戊○○保證該公司財務信用佳，建築案銷售良好，絕對盡速歸還等語，致
      戊○○陷於錯誤而允諾借款。嗣甲○○再承前詐欺之概括犯意，於八十七年十
      月一日，向戊○○誆稱欲投標高雄縣大樹鄉興田村村民活動中心新建工程，亟
      需借貸押標金八十五萬元，並保證決標後立即返還，致戊○○再度陷於錯誤而
      如數出借，詎上揭工程得標後，甲○○非但未依約返還，竟於八十七年十月十
      七日，連夜逃匿他去，所交付之支票經提示亦迭遭退票，經戊○○多方訪查，
      乃獲悉美和柏園建築案並未實際興建，而高雄縣大樹鄉興田村村民活動中心工
      程，係丙○○借用柏翰公司名義所標得，該押標金亦非甲○○所給付，至此戊○○始知悉受騙。
（三）甲○○明知柏翰公司財務狀況困難，無法按約給付交易款，仍以柏翰公司負責
      人名義，先於八十七年七月二十七日，與發空間創意聯盟負責人丁○○簽定土
      木建築工程承攬書，委由丁○○建築美和柏園之樣品屋，承攬總價共八十九萬
      七千六百元，甲○○並簽發支票二紙交付丁○○以支付該承攬報酬；復於八十
      七年八月十二日，甲○○又以柏翰公司負責人名義，與兼端企業有限公司負責
      人庚○○簽訂土木建築工程承攬書，委由庚○○製作美和柏園房屋模型，總價
      款十二萬七千元。嗣黃、謝二人已依約完工，甲○○卻逃匿不見蹤影，所交付
      之支票經提示亦不獲兌現，至此二人始知受騙。
（四）甲○○於八十七年九月間，以柏翰公司名義，委請乙○○承建高雄市左營海軍
      軍區直昇機大隊裝潢工程，積欠一百餘萬元之工程款未支付，所簽發之支票亦
      遭退票，致乙○○求償無門，始知悉受騙。
二、案經告訴人己○○、丁○○、庚○○、戊○○、乙○○訴請臺灣高雄地方法院檢
    察署檢察官偵查起訴。
    理    由
一、訊據被告甲○○固坦承伊有於右揭時地，與告訴人己○○、丁○○、庚○○、戊○○、乙○○等人為交易或借款，並積欠龐大債務未清償之事實，惟矢口否認有
    何詐欺犯行，辯稱：「我八十六年十一月有向地下錢莊借錢，十天後我就還清了
    ，後來我有接很多工程，有些請款不順利，到八十七年六、七月才再向錢莊借錢
    ；公司開始週轉不靈是在八十七年四、五月間，在投資興建美和柏園建築案以前
    ，公司財務尚未出問題；我向己○○買土地是為了興建美和柏園，因該土地有水
    利地之問題，到八十七年三、四月才簽約，己○○沒有幫我處理水利地的問題，
    所以過戶後銀行不貸款給我們，導致無法依約給付買賣價款；而美和柏園建築案
    ，確實有向主管機關申請建照，直到八十七年八月份建照才下來，在這段期間我
    們整地、畫設計圖花了很多錢，也有開始預售，但景氣不好沒有動工興建；我跟
    戊○○平日就經常互調資金，我確實有向他借款，但並沒有騙他，大樹鄉的工程
    我確實有參加投標並得標，但因遭政府取消公司資格而無法施工，之後我有把押
    標金拿回來，也有還給戊○○，但也有可能是把押標金拿去還給地下錢莊，我們
    公司並沒有借牌給丙○○去投標，押標金不是丙○○拿出來的，但我確實另有向
    丙○○借錢，並委託他幫我看管工地；我有承接高雄市左營軍區的工程，但我僅
    欠乙○○三、四十萬元之工程款，其他七十幾萬元是連正德向我借票給他的，連
    正德是我公司的員工，但是他私下接的工程並不是公司的工程；後來我因受到地
    下錢莊暴力脅迫，生命有顧慮，才於同年十月一日，攜走柏翰公司相關帳冊及設
    備逃逸，我是想正正當當作事業，但因錢莊逼債，不得已才跑路，並不是一開始
    即要詐欺他人。」云云。
二、惟查：
（一）前開事實，業據告訴人己○○、丁○○、庚○○、戊○○、乙○○等於偵查及
      本院審理時指述綦詳，並有告訴人等所提出之不動產買賣契約書、土地登記簿
      謄本、土木建築工程承攬書、支票及退票理由單、美和柏園投資計畫案與廣告
      圖等多紙在卷為憑。
（二）柏翰公司會計楊秀玫於偵查中曾到庭陳稱：「八十六年底甲○○如果支票存款
      不足，就會向地下錢莊調錢，我拿他的票去拿錢，他每次約調數十萬元到一百
      萬元，調很多次，一百萬每週二十萬元利息」等語，證人連正德於偵查中則到
      庭證稱：「我是柏翰公司之經理，公司於八十七年初，在內埔買了一塊地四千
      多萬，公司負擔銀行貸款二千多萬元，因該地產權不清，才造成財務狀況惡化
      ，從八十七年四、五月美和投資計畫開始後，公司財務狀況即不佳，我有聽廠
      商還有公司人員講甲○○有跟地下錢莊借錢」等語，另被告甲○○於偵查中亦
      自承：「八十六年底、八十七年初有向地下錢莊借錢，借來的錢有部分支付工
      程款，有部分還給地下錢莊」等語，可知被告及柏翰公司早於八十六年底開始
      即有週轉不靈、資金困難之問題，否則何須支付大筆利息向地下錢莊借錢？故
      被告辯稱係自八十七年四、五月間始週轉不靈云云，殊難採信。被告明知已無
      清償之資力，竟仍然隱瞞實情，以公司投資興建建築案為由，誘始告訴人與之
      為金錢往來或交易，其主觀上顯有詐欺之犯意，客觀上亦係施用詐術，被告所
      為顯已構成詐欺無訛。
（三）關於被告向戊○○誆稱欲投標高雄縣大樹鄉興田村村民活動中心新建工程而借
      款八十五萬元，實際並未參予投標並支付押標金，而係丙○○借用柏翰公司名
      義所標得，該押標金亦係丙○○所給付一節，不惟據告訴人戊○○迭次指述綦
      詳，證人連正德於偵查中亦證稱有聽過此工程係丙○○借用柏翰公司名義去標
      得等語，被告空言否認，難予採信；而被告積欠告訴人乙○○工程款一百餘萬
      元未支付等情，亦據乙○○指述歷歷，並有支票及退票理由單多紙在卷為證，
      堪信為實，而此項工程原係告訴人戊○○向海軍左營軍區承包再轉包於被告，
      被告再委由乙○○施作，戊○○並已付清此工程款予被告，亦經告訴人戊○○
      於偵查中陳述甚詳。綜上，被告明知柏翰公司未參與大樹鄉工程投標，竟以此
      為由向告訴人戊○○借款，其伊始有詐欺之犯意已甚為明顯，且被告已自戊○○處收取左營軍區之工程款，竟仍不返還告訴人乙○○，亦足以證明其係蓄意
      詐欺，再參以被告甲○○於八十七年七、八月間，共向戊○○、乙○○、楊英
      長（此部份詳後述）等人借貸近一千餘萬元，竟未將其中部分款項支付於告訴
      人己○○、丁○○、庚○○，使渠等債權分文未受償，益徵其於簽訂買賣契約
      、承攬契約或借款之初，即無給付價款或清償之意。本件事證明確，被告上開
      所辯，無非圖卸之詞，委不足採，其犯行堪以認定。
三、核被告所為，係犯刑法第三百三十九條第一項之詐欺取財罪。被告先後多次詐欺
    犯行，時間緊接，所犯罪名同一，顯係基於概括之犯意反覆為之，應依連續犯之
    規定論以一罪。爰審酌被告明知自己無清償資力，竟仍連續向他人借款、購地並
    委託他人承攬工程，致他人蒙受損失，惡性非輕，惟念其前無不良素行，且係因
    經商失敗為挽救財務危機始為前揭犯行，且犯後亦頗有悔意分等一切情狀，依法
    量處如主文所示之刑。
四、公訴意旨另以：被告於八十七年八月間，透過乙○○向楊英長借款四百餘萬元未
    清償，因認此部份亦涉犯詐欺罪嫌，惟被告堅決否認有此詐欺犯行，辯稱：我透
    過乙○○向楊英長借款三百多萬元，另一百萬元是向一名「大姊」所借，我有支
    付利息等語。經查，證人楊英長於偵查中已到庭證稱其係透過乙○○之介紹借款
    三百萬元予被告，其係因信賴乙○○才會出借此款項，若未透過乙○○則不會借
    錢等語，顯見證人楊英長所以借款予被告，乃係告訴人乙○○之關係，並非受被
    告詐騙所致，故被告此借款行為應與詐欺犯行無涉，惟公訴人以此部分與前開論
    罪科刑部分有連續犯之裁判上一罪之關係，故本院不另為無罪之諭知，附此敘明
    。
據上論斷，應依刑事訴訟法第二百九十九條第一項前段，刑法第五十六條、第三百三
十九條第一項，罰金罰鍰提高標準條例第一條前段，判決如主文。
中      華      民      國      九十      年      五    月    二十四    日
                                  臺灣高雄地方法院刑事庭
                                      法  官    吳  宏  榮
右正本證明與原本無異。
如不服本判決，應於判決送達後十日內，向本院提出上訴狀。
                                      書記官    呂  怜  勳
中      華      民      國      九十      年      五    月    二十四    日
附錄本案論罪科刑法條：
刑法第三百三十九條第一項
意圖為自己或第三人不法之所有，以詐術使人將本人或第三人之物交付者，處五年以
下有期徒刑、拘役或科或併科一千元以下罰金。


司法院資訊處製作；財團法人民間司法改革基金會備份。
